臺灣臺南地方法院刑事判決　　　　　　　　　　　　　九十三年度易字第一二五號
　　公　訴　人　臺灣臺南地方法院檢察署檢察官
　　被　　　告　丙　○　○
　　選任辯護人　郭　常　錚
右列被告因詐欺案件，經檢察官提起公訴（九十二年度偵字第一○一○八號），本院
判決如左：
    主      文
丙○○連續意圖為自己不法之所有，以詐術使人將本人之物交付，處有期徒刑年。
    理      由
一、丙○○於民國八十八年間，陸續與黃鯤潮、黃東璧、黃金瑞等律師合作，在臺南
    市○○路○段二九三號之「黃金瑞、黃鯤潮、黃東璧聯合律師事務所」，代黃金
    瑞、黃鯤潮、黃東璧等律師招攬業務，並自其所招攬之訴訟案件中，由當事人委
    任律師費用中抽取三成作為仲介費用。於八十九年四月間，戊○○與乙○○因共
    同違反森林法案件，經臺灣嘉義地方法院（下簡稱嘉義地院）分別判處有期徒刑
    八月及十月，並均併科罰金新臺幣（下同）三萬二千四百六十六元，因戊○○透
    過黃金福之介紹認識丙○○，丙○○見戊○○身繫刑案而有機可乘，竟基於意圖
    為自己不法之所有概括犯意，先向戊○○聲稱該律師事務所係其所開設，並以佯
    稱其與臺灣高等法院臺南分院（下稱臺南高分院）之法官關係良好，上訴後可交
    由其委任律師並代為向法官關說，即可擺平官司，而以此方式行詐，戊○○遂將
    此情轉告乙○○。約一星期後，戊○○陪同乙○○前往上開律師事務所，並介紹
    丙○○予乙○○認識，丙○○復基於同一為自己不法所有之犯意，另遞交印有「
    律師黃金瑞」之名片予乙○○，並向乙○○自稱為該律師事務所負責人，丙○○
    又再以同一詐術，對乙○○佯稱其熟識臺南高分院半數以上之法官，屆時上訴後
    ，再找承審法官活動、關說，即可擺平官司，戊○○、乙○○不疑有他，因而陷
    於錯誤，遂先委由丙○○撰寫上訴二審之刑事聲明上訴狀，丙○○明知其自身並
    未取得律師資格，不得辦理訴訟事件，竟意圖營利，代戊○○、乙○○撰寫刑事
    聲明上訴狀。於同年七月間，戊○○、乙○○分別收到臺南高分院所寄來之開庭
    傳票，又共同前往上開事務所與丙○○商量對策，丙○○復表示其與本案承審法
    官即臺南高分院法官即陳義仲、蔡崇義法官均關係要好，經其居中關說，可獲致
    緩刑甚至無罪判決，因而分別向戊○○、乙○○索價十五萬元及三十萬元，作為
    關說承審法官之費用；戊○○、乙○○乃於數日後分別交付丙○○現金十五萬元
    及二萬元，丙○○收受前開款項後，又催促乙○○須儘快繳付二十八萬元餘款，
    否則恐影響判決，惟乙○○因經濟不佳且時間急迫，故僅籌措到十一萬元，經與
    丙○○協商後，乃於同年八月九日依指示自臺南區中小企業銀行中埔分行，將上
    開十一萬元匯至戶名為丙○○之臺灣銀行臺南分行帳號00000000000
    0號之帳戶內。同年八月十日臺南高分院開庭審判當日，丙○○再向戊○○、乙○○宣稱已與承審法官談妥，故不需律師蒞庭辯護，詎臺南高分院於同年八月二
    十四日判決結果，戊○○、乙○○受原審所判之有期徒刑部分均維持不變，且併
    科罰金部分另變更為銀元一萬六千二百三十三元，折合新臺幣為四萬八千六百九
    十九元，反較第一審判決為多，戊○○、乙○○至此始知受騙，遂於同年九月間
    一同前往臺南市找丙○○理論，丙○○當場允諾為戊○○、乙○○再行上訴至最
    高法院，並即刻請不知情之事務所人員易次融前來撰寫刑事上訴狀以辦理上訴第
    三審事宜，嗣後並再補撰第三審上訴理由狀，其後丙○○幾經戊○○、乙○○追
    討，始分別返還戊○○、乙○○十二萬元及十一萬元，並稱餘款五萬元已用於宴
    請法官，至於戊○○、乙○○所共犯之違反森林法案件，則因最高法院駁回上訴
    而告確定。
二、案經法務部調查局嘉義縣調查站報告臺灣臺南地方法院檢察署檢察官偵查起訴。
    理      由
一、被告丙○○雖坦認有代告訴人戊○○、乙○○撰寫渠等共犯森林法案件之上訴二
    審及上訴三審等之相關訴狀，並於八十九年八月九日收受乙○○匯款十一萬元，
    且於事後因故退還該十一萬元等情，惟矢口否認有何詐欺及違反律師法之犯行，
    辯稱：伊並無向戊○○、乙○○聲稱熟識臺南高分院法官，可代為關說以擺平官
    司，亦無分別向戊○○、乙○○收取現金十五萬元及二萬元，十一萬元匯款是渠
    等託伊委任黃鯤潮律師之費用，並非用於關說承審法官所用，且是因為黃鯤潮律
    師不接受委任，伊才退還十一萬元，另伊係請經律師所聘僱之事務所事務員代戊○○、乙○○撰寫訴狀，應為合法云云，惟查：
（一）被告丙○○如何向被害人戊○○、乙○○詐稱其與臺南高分院法官關係良好，
      且亦認識被害人共犯之違反森林法案件之刑事二審承審法官即陳義仲、蔡崇義
      法官等人，經其居中關說，被害人戊○○、乙○○可獲致緩刑甚至無罪判決云
      云，因而向戊○○、乙○○分別索價十五萬元及三十萬元，作為關說承審法官
      之費用，而戊○○、乙○○因而遭被告詐騙十五萬元及十三萬元等事實，業據
      被害人戊○○、乙○○於偵查中及審理時迭次指訴甚詳：
    1.證人戊○○於偵查中證訴：「（何案入獄？）違反森林法。」、「（丙○○有
      對你司法詐欺？）我因案子被判處十個月，在一次與朋友阿富聚餐喝酒時，我
      提起此事，阿富講說要不幫你找律師幫你上訴，我都認為沒有用，我否決，後
      來阿富又講，他有一個朋友對高院很有辦法，並帶我去律師事務所跟丙○○見
      面，並拿名片給我，講事務所是他開的，他說我要沒事，需要十五萬元，乙○○判處八個月，需要十多萬元，我答應我的部分，乙○○部分我再轉告。」、
      「（乙○○與丙○○談時，你有無去？）有，也是在丙○○的律師事務所，沒
      有其他人在。」、「（丙○○有無說要幫你找律師辯護？）有，他說我開庭的
      時候會找他律師去，但事後都沒去，因為他說判十個月，要十五萬元，全部包
      在他身上。」、「（你有無匯款給丙○○？）我拿現金給他，是在律師事務所
      拿給他，沒有其他人在。」、「（乙○○匯款給丙○○，你是否知道？）他自
      己去匯，匯完才跟我講。」等語明確（見臺灣臺南地方法院檢察署九十二年偵
      字第一○一○八號偵查卷第三十、三一頁）。
    2.證人戊○○另於本院審理時證稱：「（（請求提示偵查卷第三十頁、第三十一
      頁）你說你因為案子被判十個月徒刑，阿富說有個朋友對高院很有辦法，便帶
      你去找丙○○，丙○○說如果要沒有事，要十五萬元，你說錢交給丙○○的時
      候是在事務所，沒有其他人在場，這些話是否你講的？）沒錯。」、「（你在
      前二次準備程序中陳述你交給丙○○的十五萬元是向你的妹妹劉美麗、丁○○
      、劉華雄借的是否屬實？）是。」、「（你當初跟這些人借錢的時候有無向他
      們說為什麼要借錢？）那時候我有跟他們講。我說我犯森林法，判十個月，我
      跟阿富喝酒，阿富帶我去找丙○○，丙○○向我說要判到不用關，要花到十五
      萬元，所以向他們借錢。」、「（後來被告退還給你多少錢？）好像是十二，
      還是十三萬元，事情過太久，我忘記了。」、「（丙○○退還給你之後，你有
      無將錢還給劉美麗、丁○○、劉華雄？）可能沒有，因為我後來就去關了，因
      為我跟他們借很多次錢，所以到底有沒有還，我也不知道。」、「（丙○○有
      無將十一萬元請你轉交給乙○○？）有。」、「（被告退還你十二萬元以及退
      還乙○○的十一萬元是分幾次還？）我的印象中第一次是我的十二萬元，第二
      次才是十一萬元。十一萬元有寫委託書」、「（被告向你要十五萬元做什麼目
      的？）是要疏通法官用。」、「（被告有無向你說他要找哪位法官疏通？）被
      告有說他跟庭長很熟。」、「（（請求提示臺南高分院八十九年上訴字第八一
      二號之卷皮）庭長是否為陳義仲？）我不知道是誰。但是在開庭前有向我表示
      他跟要開庭的庭長疏通好了。」、「（他有無找你去台南高分院找庭長？」、
      「（（請求提示嘉義調查站卷第十三頁）被告到底還你十二萬元、還是十三萬
      元？）調查站的十二萬元是我說的沒錯，不過現在再問我我只記得是十二還是
      十三萬元。」、「（被告為何要還你十二萬元？）因為高院一樣判我十個月，
      而且罰金加重，與他原先跟我說不用關的不符合，所以我才翻臉跟他要錢。」
      、「（他有無還你？）有，不知道是十二萬元，還是十三萬元，我其他的給他
      當車馬費。」、「（為何不跟他要十五萬元？）他說他沒有那麼多錢。」、「
      （（請求提示嘉義調查站卷第十三頁）有無說其他的三萬元拿去請法官吃飯？
      ）有。這是丙○○跟我講的。我跟他要十五萬元的時候，他說三萬元已經請法
      官吃飯。」、「（被告是否有拿十一萬元請你轉交乙○○？）有。」、「（你
      在何處交給乙○○？）我拿去乙○○家裡交給他。」、「（你一共交幾次錢給
      被告？）一次交十五萬元，拿去律師事務所交給他。」等語綦詳（見本院九十
      三年九月二日審判筆錄）。
    3.證人乙○○於偵查中證訴：「（丙○○有對你司法詐欺？）他說他有辦法擺平
      違反森林法案件。」、「（說時有何證據？）只有我與戊○○兩人在，沒有跟
      別人講過。」、「（你們兩人有無簽契約或書面資料？）只有電匯單。」、「
      （丙○○有無說要找那個律師來辯護？）他自己講說他開律師事務所，還拿名
      片給我們，他只有說有多少錢，他就有辦法幫我處理，從頭到事後發覺都沒有
      講說那個律師，給我們的名片是印黃鯤潮。」、「（丙○○當初有無講說十一
      萬元要做何用途？）說要拿去活動那件事。」等語明確（見臺灣臺南地方法院
      檢察署九十二年偵字第一○一○八號偵查卷第二八、二九頁）。
    4.證人乙○○於本院審理時復證稱：「（你什麼時候交付給被告二萬元？）確實
      時間我不記得。」、「（你交付被告二萬元這件事情有誰可以證明？）那時候
      是戊○○跟我一起去，戊○○看我給付給被告。」、「（根據前二次準備程序
      你曾經跟法官報告說這二萬元是你向甲○○借的，有無向甲○○說借錢目的？
      ）我有跟他說是要打官司用的。」、「（後來十一萬元是不是經由戊○○轉交
      退還給你？）是。丙○○託戊○○轉交給我。」、「（你是否質疑丙○○為何
      沒有帶律師來？）對。」、「（被告為這件案件開價多少錢？）三十萬元。」
      、「（你實際付了多少？）第一次是二萬元，第二次電匯十一萬元。」、「（
      你總共付了十三萬元？）是。」、「（二審判決前被告有無向你追討不足的十
      七萬元？）有。以電話催討。」、「（你最後有無支付尾款十七萬元？）沒有
      。」、「（為什麼不付？）要看二審判決是不是照他原先所講的緩刑。」、「
      （事實上有無緩刑？）沒有。」、「（你剛才講說被告經由戊○○返還你十一
      萬元？）是。」、「（為什麼要返還？）因為二審判決的結果比一審反而加重
      ，而且被告沒有請律師，所以才向他索討回來。」、「（所以實際上被告只有
      還你十一萬元？）對。」、「（被告當時跟你要求三十萬元是要做什麼事情？
      ）他說有辦法看哪一個法官他有熟，可以跟他說。這三十萬元是要買通法官的
      錢。」、「（臺南高分院判決以後，你有無質問被告有無疏通法官？）有。」
      、「（被告怎麼回答？）他說我運氣比較差，碰到的法官是他不熟的。」、「
      （你有沒有問他他到底有沒有去找法官？）他說有。」、「（他有無告訴你他
      找哪一位法官？）他說蔡崇義法官是他的好友。他說他有去找過他。而且他說
      要我放心，他說法官問你什麼，你就說你家境不好，法官會引導你的答話。」
      、「（你有無問他有沒有付錢給蔡崇義法官？）我沒有問過。」、「（他有無
      告訴你？）沒有。他沒有跟我講過。」、「（十一萬元戊○○是在何處交給你
      ？）在我家嘉義縣番路鄉公興村龍美三一之三號。後來都賭光了。」、「（你
      第一次去黃金瑞事務所他有無拿名片給你？）有」、「（（提示嘉義調查站卷
      第二十四頁）是否這張名片？）是這張黃金瑞名字印的比較大的名片。」、「
      （上面有手寫丙○○的電話0000000000是否你寫的？）是。」等語
      綦詳（見本院九十三年九月二日審判筆錄）。
    5.基上，證人戊○○、乙○○上開於偵查中及審理時，所為之不利於被告丙○○
      之指證，均語意堅決且態度肯定，且另觀之渠等所指證被告丙○○所為之司法
      詐欺情節，如與承審法官熟識，可代為關說而獲致緩刑，並需要費用打通關節
      及宴請法官等情，均屬明確之司法黃牛慣用之詐欺手法，而符合經驗法則及論
      理法則。另證人戊○○、乙○○與被告間，渠等於證人戊○○、乙○○等因共
      同違反森林法案件經嘉義地院判刑前，互不認識，而係透過案外人黃金福向證
      人戊○○介紹被告可代其處理該案之上訴事宜，彼此間才開始往來，而被告亦
      自承於證人等共同違反上開森林法案件上訴臺南高分院之期間，與證人戊○○
      、乙○○等多次外出飲宴，且飲宴費用亦多為證人戊○○所招待，足見被告與
      證人戊○○、乙○○間自認識後，其等間之交往及互動良好，況證人戊○○、
      乙○○與被告間除本件司法詐欺案件外，彼此並無仇隙，苟本件僅係單純因證
      人戊○○、乙○○委託被告丙○○代為委任辯護律師之糾紛，證人戊○○何須
      在自承被告業已退還其所交付之十五萬元費用中之十三萬元，證人乙○○亦自
      承被告亦已退還其所交付之十三萬元中之十一萬元之情況下，亦即證人等均已
      取回大部分交付被告之費用後，仍任意誣指被告犯有詐欺取財之犯行？足證證
      人戊○○、乙○○前開指訴顯非虛構，故證人戊○○、乙○○之證言，應屬可
      採，而得採為被告不利之認定。
    6.再查，右揭證人乙○○於八十九年八月九日間，自臺南區中小企業銀行中埔分
      行匯款十一萬元至被告之臺灣銀行臺南分行帳號000000000000號
      帳戶，有臺灣銀行臺南分行九十二年一月二十九日臺南營字第○九二○○○○
      七二一一號函覆之該行第000000000000號被告丙○○帳戶之開立
      資料以及函附之往來名義資料一份，並有臺南區中小企業銀行中埔分行八十九
      年八月九日國內匯款申請書影本乙紙等附卷可稽（見法務部調查局嘉義調查站
      義肅字第○九二六五○二四二四○號調查卷第二一至二三頁、二五頁），且被
      告亦對上開證人乙○○匯款十一萬元至其戶頭一節坦認不諱。另證人戊○○指
      稱其交付予被告丙○○之十五萬元，均係以現金交付，而其中二萬元係向伊老
      闆陳信義預支薪水所來，另十三萬元分別向案外人劉美麗、丁○○及羅華雄（
      已死亡）等人所借得，而證人丁○○於本院審理時證稱：「（戊○○在八十九
      年間有無向你借錢？）他常常向我借錢。」、「（他有無向你說因為一件森林
      法案件向你借錢？）他常常跟我借錢，沒有說理由。」等語，由上開證人丁○○之證言，雖無法明確得知證人戊○○交付被告丙○○款項之部分來源，係向
      證人丁○○借貸來一節，然證人丁○○另證稱：伊有因為戊○○之邀約而與被
      告及戊○○一起去吃過飯，伊之前不認識被告，是去吃飯的時候才認識的等語
      ，由本案證人戊○○與被告本不相識，二人係因被告代證人戊○○處理其違反
      森林法案件之上訴事宜才認識，而證人丁○○本來亦不認識被告，是因證人戊○○邀約與被告一起吃飯時才認識被告等情，佐以證人丁○○又自承其常借錢
      給證人戊○○，由此可知，證人戊○○指稱其交付予被告十五萬元現金中之部
      分來源，係向證人丁○○借貸而來一節，應非證人戊○○任意子虛捏造而來。
      況本案證人戊○○、乙○○所分別交付予被告丙○○之十五萬元及十三萬元等
      款項，其用意既係交由被告丙○○關說法官所用，自難期待證人戊○○、乙○○於交付上開金錢予被告時，刻意留下足為憑證之相關資料以供追查，然由證
      人戊○○、乙○○指述被告向證人戊○○、乙○○佯稱可關說法官，而向二人
      索討費用，因而證人戊○○指訴伊有拿十五萬元現金給被告，證人乙○○指訴
      伊先拿二萬元現金給被告，後來又籌措十一萬元匯給被告，故共拿了十三萬元
      給被告等情，尚非全然無據。
    7.綜合證人戊○○、乙○○於偵查中及本院審理中所證訴內容，渠等證訴被告丙○○向渠等詐稱與渠等所犯違反森林法案件之臺南高分院承審法官即陳義仲法
      官、蔡崇義法官均關係良好，如經被告居中關說，被害人戊○○、乙○○等即
      可獲緩刑或無罪等欺罔手段，而分別向被害人戊○○、乙○○索價十五萬元及
      三十萬元，被害人戊○○、乙○○因此受騙而分別交付十五萬元及十三萬元予
      被告丙○○等情，應堪認定。
（二）被告丙○○雖辯稱上開乙○○所匯之十一萬元款項，係證人戊○○、乙○○要
      委任辯護律師所用，然因律師來不及閱卷而不接受委任，就全部退還證人戊○○、乙○○云云，然查：
    1.被告對於該十一萬元款項之用途，先稱是戊○○要請律師；再改稱是乙○○匯
      入要請律師，又再改稱是戊○○、乙○○都要請律師云云（見臺灣臺南地方法
      院檢察署九十二年偵字第一○一○八號偵查卷第十一、二九頁）。由上開被告
      對於究係證人戊○○、乙○○何人委任律師一節，一再變更說詞，另由被告自
      承從事仲介訴訟案件業務多年，本於其長年工作經驗，應即對於究係何人欲委
      任律師一節，自可明確供述，然由上開被告一面明確供稱所收受之十一萬元之
      匯款，係他人要委任律師之費用，然又對究係證人戊○○、乙○○何人要委任
      律師，多次反覆其詞，足認被告所稱其所收受之十一萬元之匯款，是否如被告
      所稱係證人戊○○、乙○○要委任律師之費用，即屬有疑。
    2.另被告又供稱所收受之上開十一萬元匯款，包含證人戊○○、乙○○一人各五
      萬元之律師費用共十萬元，而另外一萬元是證人戊○○、乙○○要給伊等之仲
      介費用云云（見臺灣臺南地方法院檢察署九十二年偵字第一○一○八號偵查卷
      第十二頁背面）。惟被告另自承：伊幫律師介紹案件，如收費五萬元時，律師
      拿三萬五千元，伊可拿一萬五千元之仲介費用等語。由被告仲介訴訟案件予合
      作律師時，既已可從中獲取三成之仲介費用，是本案被告既供稱本案律師費用
      合計為十萬元，則被告已可從中獲取三萬元仲介費用，則為何證人戊○○、乙○○尚須另行交付一萬元予被告作為仲介費用？且由被告自承仲介訴訟案件予
      合作律師時，即可從律師費用中抽取三成之佣金一節，以及參諸執業律師就訴
      訟案件向審理法院遞送委任狀後，即負有撰寫訴狀及出庭為被告辯護之義務，
      且國稅局並可依據法院判決正本上所記載之辯護人名稱足筆加以登記，以作為
      該律師年底扣稅之依據等情，足認市場上律師間對於尋找當事人委任案件之競
      爭尚稱激烈，因而與被告合作之律師，才須於一面就被告所介紹之案件須撰寫
      訴狀及出庭，且一面又要受國稅局課予高額稅率之情況下，對於被告仲介之案
      件，給予被告高達三成之高額仲介費用；況當事人就訴訟案件委任辯護人之手
      續相當簡易，亦即僅須與律師洽談委任案件之內容及費用等相關事項後，所餘
      事務即均可委由律師代為處理，亦即被告果真代證人戊○○、乙○○委任律師
      ，並不須另為證人付出太多之勞力費用，故綜合上開被告仲介訴訟案件委任律
      師之情況，證人戊○○、乙○○如真就其所犯之共同違反森林法案件，僅係請
      被告代為委任辯護人，此時渠等如尚須支付仲介人即被告一萬元之仲介費用，
      即與常理不符。另再由被告事後又對於上開一萬元之用途，又供稱：「是證人
      戊○○、乙○○說要喝酒的，伊請他們去喝酒花完。」、「一萬元是付三審寫
  狀紙的錢。」云云，而被告於偵訊時，再自承伊於八十九年八月九日證人乙○○匯款後，隔三天就退還十一萬元予證人戊○○、乙○○等語（見臺灣臺南地
      方法院檢察署九十二年偵字第一○一○八號偵查卷第十四、十二頁背面、四九
      頁），姑不論上開一萬元係用於上訴三審之撰狀費或為宴請證人戊○○、乙○○喝酒費用，衡諸常情，被告均無於事後退還該一萬元予證人戊○○、乙○○
      之理，亦即被告理應返還十萬元即可，然被告卻將十一萬元全額退還，足見被
      告上開說詞亦存有矛盾。再者，一般人如宴請他人，豈有請客之人向被請客之
      人收取費用，再由請客之人付費之理？且參酌證人乙○○於辯論前夕，方籌錢
      匯款予被告一節，足見證人乙○○經濟狀況不佳，可見一斑，焉有在支付委任
      律師辯護費用尚有困難之情況下，更額外返還被告渠等飲酒作樂之費用一萬元
      。又另若該一萬元之費用為撰狀費，則亦與被告先前所供稱因乙○○等認其作
      乾爹，故義務請人撰寫第三審上訴理由狀，而未收取分文等語不符（見臺灣臺
      南地方法院檢察署九十二年偵字第一○一○八號偵查卷第十一頁背面），而且
      上開證人乙○○匯款時，臺南高分院尚未開庭辯論，亦即尚不知第二審判決結
      果，證人戊○○、乙○○自又何須預付上訴第三審撰狀費，況且被告既稱可使
      被害人二人獲致無罪或緩刑之判決結果，則又何須上訴第三審？基上，由被告
      上開對於前揭一萬元之用途，說詞反覆，足見被告對於上開款項之交代，顯係
      基於證人乙○○所交付之上開十一萬元款項係屬匯款，是已有銀行往來資料可
      供司法機關追查，因而無法狡辯其未收受該筆款項，故為脫罪而臨訟杜構該筆
      款項用途，方有上開供詞不一之情。
    3.至於被告對於上開證人戊○○、乙○○委託伊代為委任律師及律師收費方式如
      何之說詞，亦有齟齬之情。被告先於九十二年十月七日偵查時供稱：伊本來要
      找黃金瑞律師接此案，但他不接，找黃鯤潮律師，他不接云云（見臺灣臺南地
      方法院檢察署九十二年偵字第一○一○八號偵查卷第十三頁背面）。經臺灣臺
      南地方法院檢察署檢察官於九十二年十一月二十六日傳訊證人黃金瑞律師到庭
      作證後，證人黃金瑞證稱：「（戊○○、乙○○違反森林法案件，丙○○有否
      找你替他們辯護？）我沒有印象，根本沒有這個事情，我如有見過面的委任人
      我都會記得。」、「（你如何接案？）丙○○如有找到委任人，律師費五萬元
      ，他會通知我下臺南來和委任人見面瞭解案情，我認為可接我才接，我要接案
      子，一定要跟委任我的人見面才接案子，我完全沒見過乙○○、戊○○。」、
      「（你有否丙○○拿資料給你看，你就接或不接案子？）沒有。」等語；嗣後
      被告才於九十二年十二月九日偵訊時改稱：「（這件案子有否要求黃金瑞接？
      ）沒有，我本來要找黃金瑞律師接，但他收費較高，且要多付臺南至臺北的交
      通費，我想這兩人沒什麼錢，就沒找黃金瑞。」云云置辯，是被告對於曾否找
      過黃金瑞律師承接此案，已前後供述不一。另黃鯤潮律師因已於八十九年十月
      二十五日死亡，有法務部戶役政連結作業系統一紙附於本院卷可稽，故無從傳
      訊其到庭作證，是亦無法證明被告是否確曾接洽黃鯤潮律師就證人乙○○、戊○○等共犯違反森林法之案件為辯護。另被告丙○○對於如何代替證人戊○○
      、乙○○委任律師一節，先稱：「（你是先向他們先拿錢再去找律師，還是去
      先跟律師說再收錢？）先收到錢再去找律師。對方是要辯論的時候才匯錢，律
      師什麼都沒準備就不接了。」等語（見臺灣臺南地方法院檢察署九十二年偵字
      第一○一○八號偵查卷第十頁、第十頁背面）；後又改稱：「律師決定委任就
      要付費，但戊○○、乙○○事先有和黃鯤潮談好，但是他們沒有當場付費，直
      到辯論前一天才匯錢，但黃鯤潮就不接受委任。」、「（律師費十萬元何人決
      定？）黃鯤潮說的。」等語（見臺灣臺南地方法院檢察署九十二年偵字第一○
      一○八號偵查卷第四八、四九頁）。故被告供述證人戊○○、乙○○共犯違反
      森林法案件之委任律師過程，究係證人戊○○、乙○○先與律師討論案情再決
      定收費，抑或先行收費再洽詢委任律師，其陳述前後並不一致。且參諸被告丙○○供承黃鯤潮律師對於接受委任之訴訟案件，其律師費用價碼有四萬元及五
      萬元兩種標準一節（見臺灣臺南地方法院檢察署九十二年偵字第一○一○八號
      偵查卷第四八頁），故果真證人戊○○、乙○○已先與案外人黃鯤潮律師談妥
      委任事由，而案外人黃鯤潮律師亦已決定委任費用為十萬元，足見黃鯤潮律師
      對接受證人戊○○、乙○○欲委任其為辯護人之相關事項，既已就委任費用等
      細節與證人等達成共識，衡情黃鯤潮律師應對證人戊○○、乙○○所犯案件之
      案情有初步之瞭解，方可作為其決定委任費用之依據。而被告卻另供稱：「（
      黃鯤潮事先為何答應要接該案？）他是時間來不及調卷又考慮該案請律師也沒
      用才拒絕。」云云（見臺灣臺南地方法院檢察署九十二年偵字第一○一○八號
      偵查卷第四九頁），如黃鯤潮律師確已接受當事人委任，因時間短暫而來不及
      向法院聲請閱卷，大可於開庭時向法院表示因接獲委任之期間太短，而聲請另
      行改期辯論；另如黃鯤潮律師於未閱卷時即已判斷該案已無撤銷改判輕刑或無
      罪之希望，則又與前開其所供述黃鯤潮律師與當事人即證人戊○○、乙○○間
      已就委任費用達成共識之情不符。再者，若係被告丙○○先向證人戊○○、乙○○收受費用後，再與黃鯤潮律師談論該委任案件，則由被告仲介訴訟案件多
      年之經驗，佐以其與黃鯤潮律師已合作有相當之期間，怎會對於黃鯤潮律師因
      該案於辯論前夕無法閱卷瞭解案情，故可能不願接受委任一節毫無知悉，卻仍
      執意收受證人戊○○、乙○○匯款？由此足認，被告上開所辯之諸情均與常理
      有違，堪認被告辯稱有代證人戊○○、乙○○委任律師就所犯之刑案為辯護，
      顯屬脫罪之詞。
    4.關於被告何時退還十一萬元匯款及如何退還等情，被告丙○○先於偵查中供稱
      ：「（如何退費？）乙○○、戊○○去我事務所拿的。」、「（八十九年八月
      九日他們匯十一萬元給你，你何時退費？）隔天就還他們，律師不接就還他們
      。」、「（錢自何銀行領出來？）自臺灣銀行領出來。」、「（為何臺灣銀行
      在八月九日過二天後沒有領出十一萬元？）我有領十一萬元出來。不然我怎麼
      有錢還他們。」、「（是否確定過二天退他們錢？）是。」、「（是在高分院
      判決就還他們錢或未判決就還錢？）尚未判決就還錢，我從臺灣銀行領出來還
      他。」等語，亦即被告丙○○於偵訊中，先供稱伊係於收到匯款隔二天，即自
      伊臺灣銀行臺南分行帳戶提領十一萬元返還，而該時間是在證人戊○○、乙○○共犯森林法案件二審判決前，且是戊○○、乙○○去伊事務所拿的云云；然
      證人戊○○、乙○○於本院審理時明確證稱：被告丙○○係將十一萬元交予戊○○，再由戊○○至乙○○家中轉交給乙○○等語，另證人乙○○復證稱，被
      告丙○○退還十一萬元之原因，係因為伊所犯之森林法案件，二審判決結果反
      較一審重，所以才向被告索討回來等語（均見本院九十三年九月二日審判筆錄
      ），由上開證人戊○○、乙○○之證言，可知證人戊○○、乙○○證稱被告丙○○退還予證人乙○○十一萬元之時間，係於八十九年八月二十四日證人戊○○、乙○○共犯森林法案件二審判決宣判期日之後，且退還之方式係由被告丙○○將錢交由戊○○，再由戊○○至乙○○家中轉交予乙○○。由此可知，被
      告丙○○所供稱退還十一萬元款項之時間及方式，核與證人戊○○、乙○○所
      指訴之情節不符。而據前開被告之臺灣銀行帳戶往來明細資料顯示，自八十九
      年八月九日下午二點六分三十一秒匯款時後，除於八十九年八月九日下午三時
      十九分四十秒有提領十萬元現金之紀錄外，並未有何被告丙○○所供稱於八月
      九日匯款後隔二日後提領十一萬元款項之提領紀錄，有該往來明細資料附卷可
      稽（見臺灣臺南地方法院檢察署九十二年偵字第一○一○八號偵查卷第二二頁
      ），足見被告前開對還款細節所供為不實陳述，其所辯顯非實情，益徵證明證
      人戊○○、乙○○所述為可採。另被告丙○○雖於本院審理時改稱：「（你有
      沒有把錢領出來？）律師不接的時候，我馬上就去把錢領出來，領了十萬元。
      」、「（你領的時候台南高分院是否開庭？）還沒有。是開庭前一天九日領的
      。」、「（你什麼時候把十萬元還給戊○○？）我十日的時候要還給他，戊○○說他帶錢不方便，他再跟我拿。」云云，然此顯與其於偵查中所述之隔二日
      領錢交給證人戊○○、乙○○一節互相矛盾，且被告丙○○既自承係退還證人
      乙○○十一萬元，然由上開提領紀錄可知，被告丙○○所提領之款項係十萬元
      ，亦與前揭被告丙○○所自承係將十一萬元之匯款全數返還不符，由此足認被
      告上開所述何時退還十一萬元匯款及如何退還一節，顯係臨訟編造，方有上開
      矛盾不合之處。
（四）另被告丙○○自承有命律師事務所事務員易次融代替證人戊○○、乙○○撰寫
      訴狀，核與證人戊○○、乙○○證述情節相符，並有證人戊○○、乙○○共犯
      違反森林法案件之臺南高分院八十九年度上訴字第八一二號刑事卷附之刑事聲
      明上訴狀，以及最高法院九十一年度臺上字第六七一一號刑事上訴卷附之八十
      九年九月十三日刑事上訴三審狀、八十九年九月十八日刑事第三審上訴理由狀
      可按，被告雖辯稱伊是請其所開設之事務所內，經過律師所聘僱的事務員來撰
      寫書狀云云，惟被告並未代證人戊○○、乙○○共犯違反森林法案件，委任其
      他律師為該案件辯護等情，為其所自承，而被告丙○○並未取得律師資格，而
      依律師法第五十條之規定，未取得律師資格者，並不得設立事務所而聘用律師
      或與律師合夥經營事務所執行業務，故被告丙○○於收受證人戊○○、乙○○
      所繳付之費用後，又命不知情之易次融代證人戊○○、乙○○撰寫書狀，顯已
      構成意圖營利而辦理訴訟案件之犯行。
（五）綜上各情，被告前揭所辯各節均不足取，其分向證人戊○○、乙○○訛稱可代
      為關說法官，並代為聘請律師，而連續對證人戊○○、乙○○各詐取十五萬元
      及十三萬元之款項作為上開費用，其有為自己不法所有之意圖，而施行詐術之
      詐欺犯行至明，另被告未取得律師資格，向證人戊○○、乙○○收取費用而命
      不知情之他人代渠等撰寫訴狀，其行為亦已該當律師法第四十八條第一項之未
      取得律師資格辦理訴訟事件罪。是本件罪證明確，被告丙○○犯行洵堪認定。
二、核被告所為，係犯刑法第三百三十九條第一項之詐欺取財罪及律師法第四十八條
    第一項之未取得律師資格辦理訴訟事件罪，被告先後兩次詐欺取財犯行，時間緊
    接，犯罪基本構成要件相同，顯係基於概括之犯意反覆為之，應依連續犯之規定
    論以一罪，並加重其刑。被告利用不知情之易次融代證人戊○○、乙○○撰寫訴
    狀而違反律師法部分，係間接正犯；被告多次為證人戊○○、乙○○代寫訴狀之
    行為，屬接續犯，而為包括一罪。被告丙○○所犯上開詐欺取財罪及未取得律師
    資格辦理訴訟事件罪間，具有目的手段之牽連關係，應從較重之詐欺取財處斷。
    公訴意旨於證據並所犯法條欄內固未載明被告違反律師法第四十八條第一項未取
    得律師資格辦理訴訟事件罪之部分，惟犯罪事實欄內既有載明此一部份之事實，
    足見此部分業經起訴無訛，本院自得審理，併予敘明。爰審酌被告不以正途取利
    ，竟乘被告經法院一審刑事判決後，向被告謊稱與高院承辦法官熟識，可關說法
    官疏通官司，趁機詐騙金錢，非惟對經濟狀況不佳之被告財產危害甚鉅，甚且嚴
    重損及司法聲譽，使民眾對司法之公正不復信賴，為牟一己私利，蠹食國基，犯
    罪手段卑劣，且犯後飾詞狡辯，態度不佳等一切情狀，量處如主文所示之中度以
    上之刑，以資懲儆。
據上論斷，應依刑事訴訟法第二百九十九條第一項前段，律師法第四十八條，刑法第
十一條前段、第五十六條、第三百三十九條第一項、第五十五條，罰金罰鍰提高標準
條例第一條前段，判決如主文。
本案經檢察官陳明進到庭執行職務。
中      華      民      國     九十三     年      九      月   二十三   日
                                    臺灣臺南地方法院刑事第七庭
                                        審判長法官  鄧  希  賢
                                              法官  陳  金  虎
                                              法官  楊  佳  祥
右正本證明與原本無異。
如不服本判決，應於判決送達後十日內向本院提出上訴狀（應附繕本）。
                                            書記官  顏  惠  華
中      華      民      國     九十三     年      九      月   二十三   日
附錄本判決論罪之法律條文：
律師法第四十八條第一項：
未取得律師資格，意圖營利而辦理訴訟事件者，除依法令執行業務者外，處一年以下
有期徒刑，得併科新臺幣三萬元以上十五萬元以下罰金。
刑法第三百三十九條第一項：
意圖為自己或第三人不法之所有，以詐術使人將本人或第三人之物交付者，處五年以
下有期徒刑、拘役或科或併科一千元以下罰金。
